臺灣高雄地方法院刑事判決　　　　　　　95年度易字第2147號
公　訴　人　臺灣高雄地方法院檢察署檢察官
被　　　告　己○○
　　　　　　　　　　（現另案於臺灣高雄看守所）
　　　　　　乙○○
　　　　　　　　　　樓
上列被告等2 人因詐欺案件，經檢察官追加提起公訴（95年度偵
字第22694 號），本院判決如下：
    主  文
己○○共同連續犯詐欺取財罪，累犯，處有期徒刑伍月，如易科
罰金，以銀元參佰元即新台幣玖佰元折算壹日；減為有期徒刑貳
月拾伍日，如易科罰金，以銀元參佰元即新臺幣玖佰元折算壹日
。
乙○○連續犯幫助詐欺取財罪，處有期徒刑參月，如易科罰金，
以銀元參佰元即新臺幣玖佰元折算壹日；減為有期徒刑壹月拾伍
日，如易科罰金，以銀元參佰元即新臺幣玖佰元折算壹日。
    事  實
一、己○○前於民國88年間因毒品危害防制條例案件，經本院以
    88年鳳簡字第420 號判決處有期徒刑4 月確定，於91年6 月
    1 日執行完畢，詎仍不知悔改，竟與其所屬詐欺集團內姓名
    年籍不詳之成員，共同基於為自己不法所有之概括犯意聯絡
    ，由其負責收購人頭帳戶，再將人頭帳戶送交回詐欺集團內
    作為電話詐欺取財等不法犯罪使用，適乙○○（綽號：阿國
    ）於不詳時地得知己○○收購人頭帳戶，在預見提供金融帳
    戶存簿、提款卡、密碼予陌生人士使用，有可能為詐欺集團
    作為詐欺犯罪之犯罪工具，竟仍思以先向友人丁○○（業經
    檢察官為不起訴處分）購買金融帳戶後再轉賣予己○○之方
    式藉以牟利，乃基於縱有人利用其交付之金融機構帳戶作為
    財產犯罪之工具，亦不違反其本意之幫助概括犯意，先分別
    於94年1 月11日及94年1 月13日，附載友人丁○○至合作金
    庫銀行鳳山分行、安泰銀行鳳山分行，開立帳號0000000000
    000 號及00000000000000號之金融帳戶後，隨即分別以新台
    幣1000元、1500元予以收購，嗣再於上開開戶時間後迄下列
    被害人遭詐騙時點期間之某2 個時點，各以1500元、2000元
    之代價，將上開2 個金融帳戶之存摺、提款卡及密碼，出售
    予騎乘車號LDB-068 號機車外出收購帳戶之己○○。嗣於94
    年1 月14日及94年1 月16日，該詐欺集團成員即撥打電話予
    民眾丙○○、甲○○，分別謊稱伊等之現金卡遭盜用，或遭
    冒辦信用卡盜刷，而指示伊等2 人持金融卡操作提款機，致
    丙○○、甲○○皆因此陷於錯誤，分別均將9 萬9999元轉至
    丁○○上開合作金庫帳戶、安泰銀行帳戶，隨即遭詐欺集團
    成員提領一空，嗣伊等2 人發覺受騙分別報警處理始查悉上
    情。
二、案經高雄縣政府警察局移送臺灣高雄地方法院檢察署檢察官
    偵查起訴。
    理  由
一、證據能力部分：
    本件被告乙○○於警詢、偵查中指述共同被告己○○之犯罪
    事實部分，及證人丁○○、丙○○、甲○○等3 人於警詢中
    之證述，均屬審判外之陳述，惟被告等2 人於本院96年4 月
    30日準備程序中均表示對其證據能力均不爭執，本院審酌該
    言詞陳述作成之情況並無不當之處，依刑事訴訟法第159 條
    之5 第1 項規定有證據能力，合先敘明。
二、訊據被告己○○、乙○○均矢口否認有何詐欺或幫助詐欺犯
    行，被告己○○辯稱：伊不認識乙○○、丁○○，並未收購
    上開金融帳戶云云，被告乙○○辯稱：伊雖於上揭時地載丁○○前往開立系爭帳戶，然丁○○辦妥帳戶後即打電話叫人
    家來拿，當時伊去超商不在現場，回來後就直接載丁○○回
    家，其間並未與詐欺集團成員接觸云云，經查：
  (一)丙○○、甲○○於94年1 月14日、94年1 月16日分別接獲詐
    欺集團來電謊稱：伊等現金卡遭盜用或遭冒辦信用卡盜刷云
    云後，因而均陷於錯誤，而分別匯款9 萬9999元至丁○○之
    上開合作金庫帳戶或安泰銀行帳戶，隨即遭詐欺集團提領一
    空等情，業據證人丙○○、甲○○於警詢中指述明確，且有
    中華郵政公司自動櫃員機儲戶交易明細表1 張、合作金庫商
    業銀行鳳山分行函附交易明細及綜合儲蓄存款印鑑卡、安泰
    銀行函附開戶基本資料及往來明細各1 份在卷可稽。
  (二)而上開詐欺集團使用之金融帳戶，係由丁○○所開立，轉賣
    予被告乙○○，乙○○再轉賣予己○○等情，業據證人丁○○於警詢、偵查及本院審理中證述略以：「我之前確實在檢
    察官面前陳述是被告乙○○帶我去開戶的。」、「我是把簿
    子賣給乙○○，乙○○有給我1 本1500元，當時沒有其他人
    在場。」、『有一位綽號「阿國」之男子載我去銀行開戶後
    ，我將帳戶存摺、提款卡、語音密碼交給「阿國」，「阿國
    」就給我1000元或1500元。』、『阿國年約30幾歲，身高約
    168 公分，身材肥胖、留山本頭，經伊指認後，被告乙○○
    即為綽號「阿國」之男子』等語明確，共同被告乙○○於警
    詢時供稱略以：『詐欺集團成員裡面有老劉、小劉、偉仔，
    平時我均以0000000000、0000000000、0000000000等電話與
    詐欺集團成員聯絡，再約定交易時間地點。其中綽號偉仔年
    約26歲，體型高瘦，經伊詳細指認後，一眼就能認出己○○
    即為綽號「偉仔」之人，己○○之聯絡電話為0000000000，
    騎乘車號LDB-06 8號三陽黑色重機車。』等語，於本院準備
    程序中供稱：「我看過剛剛在庭的己○○來跟丁○○收簿子
    ，我有看到他當場拿錢給丁○○」等語明確（本院卷頁46背
    面），並有高雄縣政府警察局指認犯罪嫌疑人紀錄表2 張附
    卷可憑。
  (三)被告乙○○於審理中雖矢口否認收購丁○○帳戶再轉賣予己○○等犯行，且以上開情詞置辯，然查：乙○○早於警詢中
    即已坦承介紹詐欺集團成員向丁○○購買金融帳戶，伊每本
    收取500 元之報酬等語明確，嗣於偵查中方改稱：我沒有向
    丁○○收購帳戶，是丁○○自己看報紙打電話說要賣帳戶，
    要我載她去辦理帳戶及出售帳戶等語（偵查卷頁37），再於
    本院審理中辯稱：丁○○出賣帳戶時，伊去超商不在現場云
    云，倘其從未涉及上開幫助詐欺取財犯行，為何於初到案時
    即坦承大部犯行，遲於本院最後1 次審理時方為無罪抗辯，
    復觀以其歷次辯詞，乃刻意逐漸淡化自己之涉案程度，而矛
    盾不一，顯見應係臨訟卸責之詞；反之，證人丁○○販賣金
    融帳戶予乙○○之幫助詐欺犯行，早經檢察官以95年度偵字
    第22694 號不起訴處分確定在案，有該不起訴處分書1 份在
    卷可稽，衡情丁○○與被告乙○○已無任何利害關係，而無
    將責任推諉乙○○之必要；又證人丁○○與被告乙○○係朋
    友關係，彼此間並無恩怨仇隙，其原罹有憂鬱症等精神疾病
    ，身體健康狀況不佳，本次係經本院多次傳喚及委由被告乙○○轉達連絡後，方才到庭，此觀諸歷次審判筆錄記載自明
    ，且為被告乙○○所不爭執，再觀以丁○○於警詢中係先供
    出向其收購帳戶者之綽號名為「阿國」，嗣經警察提示口卡
    片指認，方才指認出被告乙○○，衡情其亦無藉詞誣陷被告
    乙○○之必要，是本院認證人丁○○之證詞乃較為可信。
  (四)次按金融帳戶為個人之理財工具，而政府開放金融業申請設
    立後，金融機構大量增加，一般民眾皆可以存入最低開戶金
    額之方式自由申請開設金融帳戶，並無任何特殊之限制，因
    此一般人申請存款帳戶極為容易而便利，且得同時在不同金
    融機構申請多數存款帳戶使用，並無使用他人帳戶之必要，
    此為一般日常生活所熟知之常識，故除非充作犯罪使用，並
    藉此躲避警方追緝，一般正常使用之存款帳戶，並無向他人
    租用或購買帳戶存摺及提款卡之必要。且參以坊間報章雜誌
    及其他新聞媒體，對於以簡訊通知中獎、刮刮樂、假中獎真
    詐財或其他類似之不法犯罪集團，經常利用大量收購之他人
    存款帳戶，以隱匿其等詐欺取財犯罪之不法行徑，規避執法
    人員之查緝，並掩飾、確保因自己犯罪所得之財物，類此在
    社會上層出不窮之案件，亦多所報導及再三披露，被告乙○○係智力成熟之成年人，對此自應知之甚詳，再者，上開詐
    欺集團確有利用上開帳戶作為詐欺取財罪之出入帳戶，足見
    被告乙○○確有提供金融帳戶幫助該犯罪集團犯詐欺取財罪
    之不確定故意，其犯行堪予認定。
  (五)另被告己○○雖矢口否認曾向乙○○收購帳戶云云，然查：
    被告乙○○迭於警詢、偵查及本院準備程序中均供稱：己○○即係前來收購帳戶之詐欺集團成員等語明確，因乙○○與
    己○○亦向無仇怨，此為被告己○○所不爭執，且乙○○於
    偵查中尚向檢察官陳明：伊害怕己○○報復，請求以其他方
    式指認己○○等語（偵查卷頁37），顯見乙○○對己○○尚
    有忌憚之心，如非事實，應無平白無故舉發己○○之必要；
    另觀諸乙○○之上開證詞，其就己○○之年齡、身型特徵，
    乃能明確指述：該名向伊收購帳戶之「偉仔」年紀約26歲左
    右，體型高瘦等語（警詢頁27），經核與卷附被告己○○之
    年籍、本院直接審理中得知之己○○身型特徵，二者乃相符
    合；又李德輝指述被告己○○經常騎承LDB-068 號機車出外
    收購帳戶乙節，亦經己○○於警詢坦承：該機車係伊在使用
    無訛（警卷頁37），倘被告乙○○與被告己○○素不相識，
    焉能明確指認被告己○○之年紀、體型特徵及騎乘機車之車
    號，顯見被告乙○○所述其因販售金融帳戶予己○○，曾與
    己○○接觸等情，應為可信。
  (六)此外，被告己○○係詐欺集團中之一員，平日負責為集團收
    購人頭帳戶，亦經被告乙○○於警詢時供陳略以：伊所接觸
    專門收購人頭帳戶之詐欺集團成員綽號「老劉」、「小劉」
    、「偉仔」（按：即己○○）等人使用，綽號「老劉」年約
    35歲，臉上有一顆明顯的黑痣，應是該收購人頭帳戶集團之
    老闆，綽號「小劉」年約18歲，瘦瘦的，3 人平時經常出入
    在高雄縣鳳山市○○路一家電動遊藝場，己○○經常打電話
    與伊聯絡，催促伊幫忙找人頭帳戶等語在卷，被告己○○於
    偵查中亦坦承其集團中有「小劉」即另案共同被告劉泓煜去
    收購帳戶等情（偵查卷頁32）；此外，被告己○○及上開所
    屬之詐欺集團成員，另自95年3 月起至8 月間因共同犯詐欺
    取財罪，業於96年4 月12日經本院另案以95年度訴字第4103
    號判處罪刑在案，亦有該案判決書1 份在卷可稽，則自被告
    己○○係屬詐欺集團之成員，及所參與之分工行為觀之，可
    知其應係基於正犯之犯意，共同參與集團其他成員為詐欺取
    財犯行之構成要件行為，而屬正犯無訛。綜上所述，本案事
    證明確，被告2 人之犯行堪予認定，應依法論罪科刑。
三、新舊法比較：
    被告等2 人行為後，刑法業於95年7 月1 日修正施行，依修
    正後刑法第2 條第1 項規定：「行為後法律有變更者，適用
    行為時之法律。但行為後之法律有利於行為人者，適用最有
    利於行為人之法律。」，此為比較新舊法之準據法；又本次
    修正涵蓋之範圍甚廣，故比較新舊法時，應就罪刑有關之共
    犯、牽連犯、連續犯、有無累犯加重、自首減輕暨其他法定
    加減原因與加減例等一切情形，綜其全部罪刑之結果而為比
    較，復有最高法院95年度第8 次刑庭會議決議可資參照。茲
    就本案有關之新舊法比較部分，臚列如下：
  (一)修正前刑法第33條第5 款規定，罰金最低額為銀元1 元，經
    折算係新台幣3 元；惟修正後刑法第33條第5 款就罰金刑規
    定為「新台幣一千元以上，以百元計算之。」將罰金刑之最
    低額提高為新台幣1 千元以上，比較言之，自以修正前刑法
    較有利於被告。
  (二)修正前刑法第56條規定：「連續數行為而犯同一之罪名者，
    以一罪論。但得加重其刑至二分之一。」，修正後上開法條
    則已刪除，該項刪除雖非犯罪構成要件之變更，但已影響行
    為人刑罰之法律效果，自屬法律有所變更，而有比較新舊法
    之必要。被告乙○○上開2 次幫助詐欺取財行為，被告己○○上開2 次共同詐欺取財行為，若依舊法連續犯規定，僅以
    1 罪論，至多加重其刑至二分之一，然若依新法，則須分論
    併罰，經比較新、舊法之結果，應以修正前刑法較有利於被
    告。
  (三)綜合上開說明，以被告行為時即修正前之刑法較為有利，自
    應適用修正前刑法之相關規定，予以論處。
四、論罪科刑
  (一)按正犯、從犯之區別，係以其主觀之犯意及客觀之犯行為標
    準，凡以自己犯罪之意思而參與犯罪，無論其所參與者是否
    犯罪構成要件之行為，皆為正犯，其以幫助他人犯罪之意思
    而參與犯罪，其所參與者，苟係犯罪構成要件之行為，亦為
    正犯，必以幫助他人犯罪之意思而參與犯罪，其所參與者又
    為犯罪構成要件以外之行為，始為從犯，最高法院25年度上
    字第2253號判例意旨可資參照，故行為人所參與者雖係犯罪
    構成要件以外之行為，然如係基於共同行為決意，而與其他
    共同實施犯罪行為之人，各自分擔犯罪行為之一部，縱其所
    為非屬構成要件行為，亦應對於全部發生之結果共同負責，
    均屬共同正犯。而電話詐騙此一新近社會犯罪型態，自刊登
    廣告、收購人頭帳戶、撥打電話實施詐騙、指定被害人匯款
    帳戶、自人頭帳戶提領款項、取贓分贓等階段，乃係需由多
    人縝密分工方能完成之集團性犯罪，被告己○○雖然僅擔任
    「收購帳戶」此一詐欺取財構成要件以外之行為，然其最終
    目的係欲促使集團能夠順利完成詐欺取財，再從中獲取利潤
    、賺取報酬之行為，顯係基於正犯之犯意共同參與該集團之
    運作甚明，自應論以正犯；故核被告己○○所為，係犯刑法
    第339 條第1 項之詐欺取財罪；被告己○○與所屬犯罪集團
    成員間，就上開犯行有犯意聯絡，應依刑法第28條規定論以
    共同正犯（被告己○○行為後，95年7 月1 日修正施行之刑
    法第28條將完全未參與犯罪行為實行之陰謀共同正犯及預備
    共同正犯刪除，然被告己○○已著手於犯罪行為，屬實行犯
    行之正犯，不論依修正前或修正後刑法第28條之規定，均構
    成共同正犯，對被告己○○而言並無有利或不利之情形，自
    不生新舊法比較之問題）。又被告己○○先後2 次共同詐欺
    犯行，時間緊接，且係犯構成要件相同之罪，顯係基於概括
    犯意所為，應以連續犯論以1 罪，並加重其刑。又被告己○○前因上開前科受有期徒刑之宣告，甫於91年6 月1 日執行
    完畢，此有臺灣高等法院被告前案紀錄表1 份在卷可參，其
    於徒刑執行完畢後5 年內，故意再犯本件有期徒刑以上之罪
    ，為累犯，應依刑法第47條第1 項規定加重其刑（被告行為
    前刑法第47條累犯之規定，不以再犯之罪係故意犯罪為限，
    然修正後之規定則以再犯故意犯罪為成立累犯之要件，本件
    被告己○○係故意犯罪，不論依修正前後之刑法第47條規定
    ，均應論以累犯，並無有利或不利之情形，自不生新舊法比
    較之問題）。其同時有上開2 個刑之加重事由，應遞加之。
  (二)本件被告乙○○轉售其自丁○○處收購之上開帳戶予己○○
    ，作為實施詐欺取財之犯罪工具，其單純轉售帳戶供人使用
    之行為，並不等同於向被害人施以欺罔之詐術行為，且亦無
    證據證明乙○○有參與詐欺取財犯行之構成要件行為，是核
    被告乙○○所為，係犯刑法第30條第1 項、第339 條第1 項
    詐欺取財罪之幫助犯（刑法第30條第1 、2 項條文內「從犯
    」用語，業經95年7 月1 日修正施行改為「幫助犯」，僅屬
    法律用語之明文標準化，無涉刑罰權規範變更，亦無新舊法
    比較問題，併予敘明）。公訴人認其涉犯刑法第339 條第1
    項之詐欺取財罪，尚有未恰，且因二者僅係所居從犯、正犯
    地位有所不同，所適用之法條相同，本院毋須變更起訴法條
    。被告乙○○先後2 次幫助詐欺取財行為，時間緊接，觸犯
    構成要件相同之罪名，顯係基於概括犯意為之，為幫助犯之
    連續犯，應依法論以一罪，並加重其刑。被告係幫助該詐欺
    集團詐欺取財，自屬詐欺取財罪之幫助犯，應依刑法第30條
    第2 項之規定，按正犯之刑減輕之，被告乙○○同時有上開
    刑之加重、減輕事由，應先加後減之。
  (三)爰審酌被告己○○為謀取不法利益，竟參與詐欺集團從事收
    購人頭帳戶之分工行為，被告乙○○貪圖小利，竟收購他人
    帳戶後轉售予詐欺集團，供他人逃避犯罪之查緝，嚴重破壞
    社會治安及有礙金融秩序，助長犯罪歪風，並增加追緝犯罪
    及被害人尋求救濟之困難，且被告2 人犯後均否認犯行，未
    具悔意，並參酌其等犯罪之動機、目的、手段等一切情狀，
    分別量處如主文所示之刑，並均諭知易科罰金之折算標準【
    被告行為後，刑法第41條第1 項前段關於易科罰金之規定亦
    經修正，將折算標準提高為以新臺幣1 千元、2 千元或3 千
    元折算1 日，惟修正前之規定係以銀元1 百元、2 百元或3
    百元（即新臺幣3 百元、6 百元或9 百元）折算1 日，經比
    較後，應適用修正前之規定諭知被告所處徒刑易科罰金之折
    算標準較為有利】。又中華民國九十六年罪犯減刑條例於96
    年7 月4 日公布，同年月16日施行，被告2 人上開行為時均
    係於96年4 月24日之前所為，且查無其他不得減刑之情形，
    爰依該條例第2 條第1 項第3 款之規定，均減其刑期二分之
    一如主文，並均諭知易科罰金之折算標準。
  (四)又被告乙○○於93年12月1 日前之某不詳時間，販賣其所有
    位於中國信託商業銀行鳳山分行帳號00000000000000號帳戶
    ，及郵局鳳山市○○○路分局帳號0000000 號帳戶予其他不
    詳詐欺集團犯恐嚇取財罪等犯行，前經本院於94年12月30日
    另案以94年度簡字第7603號判處有期徒刑3 月，於95年4 月
    17日確定等情，雖有該案判決、上開前科紀錄在卷可稽，然
    觀諸被告乙○○於該案出賣金融帳戶時間，與本案相距至少
    1 月以上，另於該案中係出賣自己之帳戶，與本案係收買丁○○帳戶再轉賣予詐欺集團之行為模式亦有不同，且該案經
    認定係觸犯幫助恐嚇取財罪，與本案經認定係犯幫助詐欺取
    財罪等構成要件亦有不同，故2 者顯非具有連續犯裁判上1
    罪關係，本院自仍得就本案為實體判決，併此敘明。
據上論斷，應依刑事訴訟法第299 條第1 項前段，刑法第2 條第
1 項、第28條、第30條第1 項前段、第2 項、第47條第1 項，修
正前刑法第56條、第339 條第1 項、第41條第1 項前段，罰金罰
緩提高標準條例第1 條前段、廢止前罰金罰緩提高標準條例第2
條，中華民國九十六年罪犯減刑條例第2 條第1 項第3 款、第7
條，判決如主文。
本案經檢察官戊○○到庭執行職務
中　　華　　民　　國　　96　　年　　8 　　月　　9 　　日
　　　　　　　　　刑事第七庭    審判長法官　李淑惠
                                      法官  張茹棻
                                      法官  蔡川富
以上正本證明與原本無異。
如不服本判決應於收受本判決後10日內向本院提出上訴書狀，並
應敘述具體理由，如未敘述上訴理由者，應於上訴期間屆滿後20
日內補提理由書狀於本院（均須按他造當事人之人數附繕本）「
切勿逕送上級法院」。
中　　華　　民　　國　　96　　年　　8　　 月　　9　 　日
　　　　　　　　　　　　　　　      書記官　王治華
